臺灣臺北地方法院民事判決　　　　　　　92年度訴字第5848號
原告　即
反訴被告　　甲○○○保險股份有公司
法定代理人　戊○○
訴訟代理人　賴星盛律師
　　　　　　程才芳律師
被告　即
反訴原告　　丙○○
訴訟代理人　己○○律師
上列當事人間請求清償借款事件，經臺灣士林地方法院移送前來
，本院於中華民國94年10月6日言詞辯論終結，判決如下：
    主      文
原告之訴及假執行之聲請均駁回。
訴訟費用由原告負擔。
反訴被告應給付反訴原告新台幣壹拾捌萬捌仟壹佰捌拾捌元，及
自民國九十二年八月五日起至清償日止，按年息百分之五計算之
利息。
反訴訴訟費用由反訴被告負擔。
本判決第三項得假執行，但反訴被告如以新台幣壹拾捌萬捌仟壹
佰捌拾捌元為反訴原告預供擔保，得免為假執行。
    事實及理由
甲、程序方面：
一、兩造就本件之法律關係所生之訴訟合意以本院為第一審管轄
    法院之事實，有約定書乙份為證，堪信兩造之主張為真正，
    本院依民事訴訟法第24條第1項定有第一審管轄權。
二、按訴狀送達後，原告不得將原訴變更或追加他訴；但經被告
    同意或減縮應受判決事項之聲明者，不在此限，民事訴訟法
    第255條第1項定有明文。經查，本件原告原就本金部分，請
    求1,205,716元，利息部分自89年12月14日起算，於訴訟進
    行中，減縮訴之聲明，就本金部分減縮請求為1,057,517 元
    ，利息部分減縮請求為自89年12月15日起算，依前揭法條所
    示，應予准許。
三、本件原告起訴後，被告於言詞辯論終結前提起反訴，主張反
    訴被告應將其以本件所主張之消費借貸及連帶保證契約請求
    反訴原告給付借款為由，向臺灣士林地方法院聲請執行反訴
    原告薪資，所收取之新台幣（下同）188,188元，返還反訴
    原告。經查本件原告請求被告給付借款，被告則依不當得利
    之法律關係，反訴請求原告返還上開依未成立之執行名義所
    取得之金額，是本訴與反訴間之訴訟標的及攻擊防禦方法於
    法律上及事實上關係密切，審判資料有共通性及牽連性，是
    被告提起反訴，依民事訴訟法第259條、第260條規定，應予
    准許。
乙、實體方面：
壹、本訴方面：
一、原告主張：
  (一)訴外人丁○○於民國81年11月9日，提供其所有坐落高雄市
    ○○路71號5樓之房地，設定最高限額550萬元之抵押權予原
    告，以被告丙○○（訴外人丁○○之女）為連帶保證人，向
    原告借用462萬元，約定利息按年息9.75%計算，並約定自借
    款日起以一個月為一期分期攤還本金、利息，若一期未繳，
    視為全部到期，且約定逾期清償在6個月以內者，按上開利
    率10%，超過6個月者，按上開利率20%計付違約金。詎丁○
    ○未依約繳納本金及利息，依前述約定，借款視為全部到期
    ，原告向臺灣高雄地方法院聲請拍賣其所提供擔保之上開房
    地，經拍賣分配後，尚有本金1,205,716元及利息、違約金
    未清償，被告為本件借貸之連帶保證人，依其簽立之借款約
    定書第28條約定，被告依消費借貸及連帶保證之法律關係，
    應負連帶給付責任。
  (二)原告基於上開法律關係，於89年間向臺灣高雄地方法院聲請
    對被告發支付命令後，依強制執行程序向臺灣士林地方法院
    聲請扣押收取被告於財團法人振興復建醫學中心之薪資188,
    188元（案號：91年度執字第15202號），之後該強制執行程
    序雖經臺灣士林地方法院駁回，而應返還上開業已收取之薪
    資予被告，惟被告應就丁○○未清償原告之上開借款負連帶
    清償責任，是原告於92年8月27日以高雄10支郵局第2014號
    存證信函向被告為抵銷之意思表示，就被告應連帶給付原告
    之借款本金1,205,716元，加上應繳付之利息及違約金，於
    上開原告收取之188,188元之範圍內予以抵銷。而聲明：被
    告應給付原告1,057,517元，及自89年12月15日起至清償日
    止，按年息8.75%計算之利息，及自90年1月14日起至清償日
    止，在6個月以內者，按上開利率10%，超過6個月者，按上
    開利率20%計算之違約金，並願供保，請准宣告假執行。
二、被告則以：伊對於原告所稱本件借貸完全不知情，被告從未
    於本件借款之擔保放款借據、約定書上簽名，或授權他人代
    理簽名，以表示願負擔連帶保證責任之意旨，是原告主張被
    告就本件借款負連帶清償責任，屬不實之錯誤等語，資為抗
    辯。而聲明：原告之訴及其假執行之聲請均駁回，如受不利
    判決，願供擔保請准免為假執行之宣告。
三、兩造爭執及不爭執之事實
    本件借款係訴外人丁○○為借款人，於81年11月9日以其所
    有之上揭房地，設定最高限額550萬元之抵押權作為擔保，
    向原告借貸462萬元，經原告聲請向臺灣高雄地方法院聲請
    拍賣其所提供擔保之上開房地，經拍賣分配後，尚未清償之
    債務為本金1,205,716元，及自89年12月15日起算之利息及
    違約金，為兩造所不爭執，並有擔保放款借據、約定書、抵
    押權設定契約書、臺灣高雄地方法院民事執行處分配表、擔
    保放款利息及本金明細聯在卷。兩造所爭執者為：被告是否
    應依消費借貸及連帶保證之法律關係返還本件借貸金額。茲
    分述如下：
  (一)本件原告主張被告為借款之連帶保證人，雖提出擔保放款借
    據、約定書為證，惟被告所否認，並以上開文件上「丙○○
    」簽名遭偽造等語置辯。經核，系爭擔保放款借據、約定書
    上「丙○○」之簽名，與被告於輔仁大學學生綜合資料紀錄
    表、振興醫院復建醫學中心員工人事資料、振興醫院第二獎
    單身宿舍合約上之「丙○○」簽名，經本院送財團法人中華
    科技經濟鑑測中心鑑定結果，擔保放款借據、約定書上「丙
    ○○」之簽名，與被告於於輔仁大學學生綜合資料紀錄表、
    振興醫院復建醫學中心員工人事資料、振興醫院第二獎單身
    宿舍合約上之「丙○○」簽名，筆跡特徵不同等情，有該鑑
    測中心94年6月16日 (94)訴北字第05004號函暨所附筆跡鑑
    定研究報告書可稽（證據外附），是被告辯稱上開擔保放款
    借據、約定書之簽名係遭偽造一節，並非無據。
  (二)參以，原告負責本件對保之關係企業國泰建設股份有限公司
    高雄分公司職員乙○○到庭證稱：因為丁○○向國泰建設買
    房子，要向甲○○○借款，由伊對保，（法官問：丙○○也
    是你對保？）時間太久，經當庭指認丙○○，已經不記得了
    ，（法官問：對保程序？）對保前我們會發函（庭呈國泰為
    設公司通知信函）通知一定要本人親自到場，（法官問：丙
    ○○本人有無到場？）依伊工作原則，保人一定要親自到場
    對保，該案資料伊有作摘要（庭呈該袋面資料），曾欠保人
    事後有完成，（法官問：丁○○來借款時，被告有無同來？
    ）第一次時並沒有來，依資料所載他應該是隔天來，上面簽
    名與蓋章是他親自做的，（被告訴訟代理人問：被告事後完
    成對保是在何地？）太久忘記了等語（本院卷第二宗第36
    至38頁），上開證詞，尚不足為有利於原告之有利證據。又
    查，被告之父丁○○到庭證稱：（法官問：對方有要求要保
    證人？）沒有，（法官：提示借據與保證書，問是否你簽名
    ？）是我簽名與蓋章，我不記得是誰來對保的，我當時簽名
    時旁邊連帶保證人欄是空白的，（法官問：有無要求丙○○
    來保證嗎？）沒有，當時她住台北，我住高雄，（原告訴訟
    代理人問：當初有無跟你提到要保證人這件事？）他只要求
    我簽我自己的部分，我當時是提出全戶戶籍謄本及我的身分
    證等語，上開證詞，亦無法採為有利於原告之證據。至原告
    再以被告之父丁○○到庭證述其未提供被告之身分證影本予
    原告，惟原告卻持有被告之身分證影本，顯然該身分證影本
    即為被告本人所交付，足見被告確有擔任系爭借款之連帶保
    證人之意思，因此推定被告確有擔任系爭借款連帶保證人之
    意思，自應負連帶保證人之清償責任等語。查原告上開主張
    ，並無必然因果關聯，純係臆測之詞，不足以做為被告同意
    或有擔任系爭借款之連帶保證人之意思表示之合理推論。
四、綜上所陳，原告依消費借貸及連帶保證之法律關係，請求被
    告給付原告1,057,517元，及自89年12月15日起至清償日止
    ，按年息8.75%計算之利息，及自90年1月14日起至清償日止
    ，在6個月以內者，按上開利率10%，超過6個月者，按上開
    利率20%計算之違約金，洵屬無據，應予駁回。
五、假執行之宣告：原告既受敗訴判決，其假執行之聲請即失所
    依據，應併予駁回。
貳、反訴部分：
一、反訴原告主張：
  (一)反訴被告於89年間，以本件上開法律關係，向臺灣高雄地方
    法院聲請對反訴原告核發支付命令（89年度促字第14440號
    ），之後並經臺灣高雄地方法院換發債權憑證（89年度執字
    第21757號），反訴被告即於91年8月30日持上開債權憑證，
    向臺灣士林地方法院民事執行處聲請執行反訴原告對振興醫
    院復建醫學中心之薪資，並交由反訴被告收取，期間自91年
    10月4日起至92年8月5日止，共計188,188元。
  (二)然反訴原告自87年起即居住於「台北市北投區○○○路21號
    2樓」，並未住於「高雄市○○區○○路71號5樓」，故反被
    告上揭支付命令未合法送達反訴原告，自不合法，不得據以
    為強制執行之名義，惟反訴被告竟持之向臺灣士林地方法院
    聲請執行反訴原告之薪資，收取如上揭之金額，幸經反訴原
    告向臺灣士林地方法院提出異議，經該院裁定將反訴被告強
    制執行之聲請駁回，並命反訴被告將上揭執行所得金額返還
    反訴原告，豈料反訴被告竟以存證信函通知反訴原告於188,
    188元之範圍內與本訴所示之債權為互相抵銷之意思表示。
  (三)反訴原告從未於反訴被告上揭擔保放款借據、約定書上簽名
    ，亦未授權任何人代理簽名，故反訴原告就系爭借款並無負
    擔連帶債務之意思，是反訴被告對反訴原告並無任何債權可
    供抵銷，爰依不當得利之規定，反訴請求反訴被告返還上揭
    不當得利等語。並聲明：如主文第3項所示。
二、反訴被告則以：反訴被告基於上開法律關係，於89年間向臺
    灣高雄地方法院聲請對被告發支付命令後，依強制執行程序
    向臺灣士林地方法院聲請扣押收取被告於財團法人振興復建
    醫學中心之薪資188,188元（案號：91年度執字第15202號）
    ，之後該強制執行程序雖經臺灣士林地方法院駁回，而應返
    還上開業已收取之薪資予被告，惟被告應就訴外人丁○○未
    清償原告之上開借款負連帶清償責任，是原告於92年8月27
    日以高雄10支郵局第2014號存證信函向被告為抵銷之意思表
    示，就被告應連帶給付原告之借款本金1,205,716元，加上
    應繳付之利息及違約金，於上開原告收取之188,188元之範
    圍內予以抵銷等語。而聲明：反訴原告之訴駁回，如受不利
    判決，願供擔保請准宣告免為假執行。
三、按無法律上之原因而受利益，致他人受損害者，應返還其利
    益。雖有法律上之原因，而其後已不存在者，亦同。受領人
　　於受領時，知無法律上之原因或其後知之者，應將受領時所
　  得之利益，或知無法律上之原因時所現存之利益，附加利息
    ，一併償還，如有損害，並應賠償，民法第179條、第182條
    第2項定有明文。又按二人互負債務，而其給付種類相同，
    並均屆清償期者，各得以其債務，與他方之債務，互為抵銷
    。但依債之性質不能抵銷或依當事人之特約不得抵銷者，不
    在此限，民法第334條亦有明文。可知，民法上抵銷之首項
    要件，即為二人互負債務，若無互負債務情形，即無主動債
    權可與被動債權抵銷之適狀，更無從行使抵銷權。經查，反
    訴原告主張反訴被告就其薪資強制執行之聲請，業經執行法
    院駁回，反訴被告應將自91年10月4日起至92年8月5日止，
    所收取上開金額附加利息返還反訴原告之事實，業據其提出
    臺灣士林地方法院92年7月8日91年度執字第15202號民事裁
    定、存證信函、執行明細表（本院卷第二宗第54至59頁）、
    臺灣高雄地方法院92年4月7日91年度再字第4號民事裁定（
    本院卷第二宗第92至93頁）在卷可稽，為反訴被告所自認（
    本院卷第二宗第14頁），應堪信為真實。惟反訴被告主張反
    訴原告就訴外人丁○○積欠之借款1,205,71 6元負連帶清償
    之責任，遂於92年8月27日以高雄10支郵局第2014號存證信
    函向反訴原告為抵銷之意思表示，有存證信函（本院卷第二
    宗第25至26頁）附卷可憑，固非無見。然查，反訴原告就訴
    外人丁○○積欠反訴原告之系爭借款，並無連帶保證之責任
    ，已經本訴判決如上述，是反訴被告對反訴原告已無任何債
    權可主張，即無二人互負債務之情形，與抵銷之要件不合，
    無從行使抵銷權。從而，反訴原告依不當得利之法律關係，
    請求反訴被告應給付反訴原告188,188元，及自92年8月5日
    起至清償日止，按年息5%計算之利息，為有理由，應予准許
    。
四、假執行之宣告：本件反訴原告勝訴判決所命給付之金額未逾
    50萬元，爰依職宣告假執行。反訴被告陳明願供擔保，聲請
    宣告免為假執行，經核並無不合，爰酌定相當擔保金額准許
    之。
丙、因本案本訴部分與反訴部分事證皆已臻明確，兩造其餘主張
    陳述所提之證據，均毋庸再予審酌，附此敘明。
丁、結論：本件原告之訴為無理由，被告反訴為有理由，依民事
    訴訟法第78條、第389條第1項第5款、第392條第2項，判決
    如主文。
中　　華　　民　　國　　94　　年　　10　　月　　20　　日
                  民事民三庭    法　官　曾啟謀
以上正本係照原本作成
如對本判決上訴，須於判決送達後20日內向本院提出上訴狀
中　　華　　民　　國　　94　　年　　10　　月　　20　　日
                       　　　　 書記官　王月伶
民事訴訟法第392條
法院得宣告非經原告預供擔保，不得為假執行。
法院得依聲請或依職權，宣告被告預供擔保，或將請求標的物提
存而免為假執行。
依前項規定預供擔保或提存而免為假執行，應於執行標的物拍定
、變賣或物之交付前為之。
